【裁判字號】    99,訴更(一),1
【裁判日期】    990930
【裁判案由】    損害賠償
【裁判全文】
臺灣高等法院高雄分院民事判決         99年度訴更(一)字第1號
原      告    戊○○○
              乙○○
              丙○○
兼前列三人
共同訴訟代
理人          甲○○
被      告    丁○○
訴訟代理人    黃順天律師
複代理人      何曜男律師
上列當事人間請求侵權行為損害賠償事件，原告於刑事訴訟程序
（本院98年度上易字第429 號）提起附帶民事訴訟（本院98年度
附民字第68號），經本院刑事庭裁定移送前來，判決後經最高法
院發回，本院於民國99年9 月21日言詞辯論終結，判決如下︰
    主  文
被告應給付原告新臺幣貳佰捌拾萬元，及自民國九十八年九月三
日起至清償日止按年息百分之五計算之利息。
訴訟費用由被告負擔。
    事實及理由
一、原告主張：原告戊○○○之夫即原告乙○○、丙○○、甲○
    ○之父謝天發與被告係兄妹關係，謝天發生前於民國92年3
    月5 日，交付新台幣（下同）300 萬元予被告保管，約明用
    以處理謝天發身後事及供原告等生活、就學花費。嗣謝天發
    於93年1 月5 日去世後，被告僅支付其殯葬費用20萬元，而
    將餘款280 萬元侵占入己，拒絕返還，爰依侵權行為及不當
    得利之法律關係，提起刑事附帶民事訴訟，訴請被告給付28
    0 萬元及自起訴狀繕本送達翌日起至清償日止，按年息5 ﹪
    計算之利息等情。其訴之聲明：（一）被告應給付原告新台
    幣280 萬元，及自起訴狀繕本送達翌日起至清償日止，按年
    息5 ﹪計算之利息。（二）訴訟費用由被告負擔。
二、被告則以：伊並無侵占謝天發交付之300 萬元，該款係因伊
    及其他姐妹（即訴外人黃謝梅、張謝秀里、楊謝金菊、陳謝
    秋蘭、謝月美）共6 人，均未繼承父親謝新居之遺產，而謝
    天發所繼承之遺產又多於兄謝天進（已歿），乃交伊300 萬
    元要伊分配各姐妹，以對6 姐妹為補償，該款除支付謝天發
    生前醫療費及其與女性友人生活費用共約150 萬元外，另支
    付其喪葬費20萬元，伊並無不法侵占該款項之情事，原告本
    於侵權行為之法律關係請求伊賠償，並非有據；又依刑事判
    決記載，被上訴人於95年8 、9 月間已知悉被告侵占上開款
    項，被上訴人於95年11月1 日亦以存證信函向上訴人請求返
    還上開款項，卻遲至98年7 月14日始起訴，顯已罹2 年消滅
    時效，被告得主張時效抗辯等語，資為抗辯。其答辯聲明：
    原告之訴駁回。
三、兩造不爭執事項：
（一）原告戊○○○係謝天發之配偶，原告乙○○、丙○○、甲
      ○○係謝天發之子女。被告係謝天發之妹；謝天發尚有兄
      謝天進1 人（已去世）及姐妹黃謝梅、張謝秀里、楊謝金
      菊、陳謝秋蘭、謝月美等5 人（下稱黃謝梅等5 人）。
（二）謝天發於92年3 月5 日交付300 萬元予被告。
（三）謝天發於93年1 月5 日死亡，其殯葬費20萬元係由上述
      300 萬元內支出。
四、兩造所爭執之事項為：（一）謝天發交付300 萬元予被告，
    係委託被告保管？或係為補償被告及其姐妹黃謝梅等5 人未
    繼承其等之父謝新居遺產而給與？（二）承上，若係為委託
    保管而非為補償之故，被告拒不返還謝天發交付之款項，是
    否構成侵權行為？原告得請求被告賠償之金額為何？經查：
（一）謝天發交付300 萬元予被告，係委託被告保管？或係為補
      償被告及其姐妹黃謝梅等5 人未繼承其等之父謝新居遺產
      而給與？
  １、被告固否認原告所稱謝天發係交付並委由被告保管300 萬
      元之主張，並抗辯稱：謝天發交付之300 萬元係為補償伊
      及姐妹共6 人未繼承伊等之父謝新居之遺產，且因謝天發
      繼承之遺產較謝天進為多之故等語，並舉伊姐妹黃謝梅、
      張謝秀里、楊謝金菊、陳謝秋蘭、謝月美等5 人（下稱黃
      謝梅等5 人）及伊夫陳正揚於本院98年度上易字第429 號
      刑事案件偵審中之證詞為證。然查，謝天發、謝天進於謝
      新居死亡後，就謝新居所遺留坐落高雄縣大樹鄉○○○段
      570 地號（5,674 平方公尺）應有部分1/2 、同段40-2地
      號（6,130 平方公尺）應有部分6/8 、同段36地號（287
      平方公尺）應有部分788/809 等3 筆土地，由謝天發分割
      繼承得570 地號應有部分1/2 、同段40-2地號應有部分3/
      8 、同段36地號應有部分788/809 等土地，謝天進僅分割
      繼承得40-2地號應有部分3/8 土地，固有土地登記謄本、
      異動索引表等附卷可稽（見本院訴字卷第54、56～63、66
      ～75頁），可證謝天發繼承之謝新居遺產確較謝天進為多
      ，但謝天發繼承之遺產較謝天進多之事實，並無從證明謝
      天發有允諾補償被告及黃謝梅等5 人未繼承遺產之損失，
      亦未能以此證明謝天發交付被告之300 萬元即係為補償被
      告等姐妹６人未繼承遺產而為。
  ２、次查，證人黃謝梅等5 人及被告之夫陳正揚於刑案偵、審
      中固曾證稱謝天發交付予被告之300 萬元係因被告父親分
      產時，被告及黃謝梅等5 人未分得，謝天發以此款項作為
      補貼等語（見高雄地檢署95年度他字第10091 號卷第55、
      56頁，96年度偵續字第257 號卷第28～30、49～51頁，刑
      案一審卷第25～30、34～37、30～33頁）。惟證人黃謝梅
      、張謝秀里就伊等如何知悉謝天發交付300 萬元予被告以
      供補償並分配予伊等，證人黃謝梅先則於偵查中證稱：「
      謝天發在死前，跟我說他有錢放在丁○○（即被告）處」
      （95年度他字第10091 號第55、56頁），後於一審時則證
      稱：「（檢問：謝天發在何時何地說的？）他就是在我二
      妹家跟我們六個姐妹說的」等語（刑案一審卷第20～24頁
      ），先後不一；再就其所述謝天發告知交款予被告委由被
      告分配之時間，或則稱在臨死前，又或稱在與死亡無關之
      時點，亦前後不一，已難信實。另證人張謝秀里雖亦證述
      ：「（檢問：謝天發生病後，92年有無去過你家？）有；
      （檢問：有何人在家？）91年11月我兒子也在家，我們姐
      妹都在場，謝天發說錢要給我們」等語（刑案一審卷第25
      ～30頁），但與被告於刑案中所供：「謝天發…有領到一
      筆退休金要分給我們姐妹，先放在我這裏，他是退休後跟
      我們姐妹說的…他是分別跟我們姐妹說的」之語（刑案95
      年他字第10091 號卷第56-57 頁），一則係謂謝天發於姐
      妹6 人在場時一次告知，一則係謂各別告知個人，而顯有
      出入。另證人陳正揚於刑案偵查中證稱：（就你所知謝天
      發的錢是何回事？）謝天發還沒有退休時，跟他的姐妹說
      他有一塊地，本來是他父親的，後來姐妹都拋棄繼承，說
      這筆錢會分給她們姐妹」等語（見96年度偵續字第257 號
      卷第49～51頁），就謝天發告知姐妹之時點陳稱係退休之
      前，核與被告就謝天發告知姐妹之時點，陳稱係在謝天發
      退休之後，亦顯然不同。依此，被告所舉證人黃謝梅等5
      人及被告之夫陳正揚於刑案偵、審中之證言，顯均無從為
      被告所辯謝天發交付予被告之300 萬元，係作為給被告及
      黃謝梅等5 人未繼承遺產之補償等情，係屬真實之證明。
  ３、再，關於被告就其所辯謝天發交付伊之款項是作為給付其
      等姐妹6 人之補償之語，然究竟是否已分配予其姐妹等乙
      節，被告陳稱：到目前為止都沒有實際上的分取（見本院
      訴字卷第39頁背面、第40頁）；而證人黃謝梅等5 人於刑
      案偵審中就謝天發交付之款項有無分配乙節，證人黃謝梅
      先則證稱：「（問：對謝美英說她有分20幾萬給妳有否此
      事？」有，我如果沒錢就會向她拿，每次拿5 萬、10萬不
      等，目前還沒拿完…我很確定已經拿了15萬」（見刑案96
      年度偵續字第257 號第75～79頁），後則改稱：「（辯問
      ：剩下的150 萬元，你們有無決定如何分？）我們有說要
      分…但還沒有分」等語（刑案一審卷第20～24頁），前後
      所述歧異，且其先前所稱已分取15萬元，亦與被告於本件
      所稱尚未分配之情不符。又證人張謝秀里證稱：「（審問
      ：姐妹當中有無人缺錢，先拿這筆錢去用？），我有先向
      丁○○拿40、50萬元」（刑案一審卷第25～30頁）；又證
      人謝月美證稱：「錢也全部分配了」（刑案96年度偵續字
      第257 號卷第90～92頁），亦均與被告於本件所稱尚未分
      配等語有所出入。另證人楊謝金菊證稱：「（辯問：當初
      300 萬元說要給你們，為何不直接拿給你們，而放在丁○
      ○那邊？）我有拿到20萬元；（審問：20萬元何人拿給你
      ？）是謝天發領出來給我的．．．他住院之前就拿給我了
      」等詞（刑案一審卷第34～37頁），核與被告所稱尚未分
      配等語有間，且楊謝金菊所稱係謝天發直接交付給我的之
      語，亦與被告向來所謂謝天發交款予伊委由伊分配等情不
      符。再證人陳謝秋蘭證述：「（檢問：300 萬元中，你分
      得多少？）我放在丁○○那邊，我要用時就有」等語（刑
      案一審卷第30～33頁），依其語意亦無從認謝天發交付被
      告之款項業已分配，而與其餘4 名證人上開證詞亦有所齟
      齬，足認其等所言存有重大疵累，而均無可採。從而，被
      告抗辯所舉謝天發較謝天進繼承較多遺產之事實，或證人
      黃謝梅等5 人、陳正揚之證詞均不足證明謝天發交付300
      萬元予被告係為補償被告及黃謝梅等5 人未繼承遺產而給
      與，被告所辯自無可採。
  ４、又據證人即被告之兄謝天進於刑案偵查中具結證稱：伊父
      親過世時將土地登記給伊和謝天發，伊不知道當時有約定
      姊妹沒有分到土地，所以賣土地之價金要分給姊妹之事等
      語，依此證言以觀，並無被告所稱當初繼承其父財產時有
      約定另以現金補償之方案，否則，若被告父親確有與其子
      女約定土地分給兒子，將來賣土地之價金再分給女兒，何
      以被告之兄謝天進竟不知有此事？且謝天進又何以不需將
      其所分得之財產再分給被告等姐妹？是被告辯稱系爭款項
      係為補償被告及其姐妹黃謝梅等5 人未繼承其等之父謝新
      居遺產而給與云云，要非可採。
  ５、末查，丁○○於檢察官以他字案偵查時供稱：「謝天發在
      92年間向我表示要將300 萬的退休金『寄放』在我九曲郵
      局帳戶，還跟我說如有需要會跟我拿」等語（見高雄地檢
      署95年度他字第10091 號卷第14頁），又於發回續行偵查
      時供稱：「（檢察官問：謝天發給妳的300 萬流向？）謝
      天發退休後，他的錢『叫我幫他保管』，他確實有給我30
      0 萬」等語。被告之夫陳正陽亦於發回續行偵查時證稱：
      「（檢察官問：當初300 萬是如何領？）謝天發打電話給
      丁○○，丁○○邀我一起去九曲堂郵局，我就依謝天發的
      指示幫他寫提款單，分成3 筆各100 萬，直接存入丁○○
      及我女兒陳婉怡名下定存，丁○○名下200 萬元，陳婉怡
      名下100 萬」（高雄地檢署96年度偵續字第257 號卷第76
      、78頁）。被告既明白供稱系爭款項是謝天發「寄放」、
      謝天發「叫被告幫他保管」等語，足見原告主張：謝天發
      生前曾交付300 萬元予被告委託其保管等情，堪認其已盡
      舉證之責，可信為實。
（二）謝天發交付被告之款項，係為委託保管，被告拒不返還謝
      天發之繼承人，是否構成侵權行為？又原告得請求被告賠
      償之金額為何？
  １、按因故意或過失，不法侵害他人之權利者，負損害賠償責
      任。又無法律上之原因而受利益，致他人受損害者，應返
      還其利益；雖有法律上之原因，而其後已不存在者，亦同
      。民法第184 條第1 項前段、第179 條分別定有明文。查
      ，謝天發於93年1 月5 日死亡，原告分別為其配偶、子女
      ，依民法第1138條、第1147條、第1148條規定，自其死亡
      時起，承受其財產上之一切權利義務。而上述300 萬元既
      係謝天發所有之財產並委由被告保管，原告於謝天發死亡
      後，依法承受謝天發與被告間就該300 萬元之委任關係，
      則其等請求被告返還該300 萬元，即有終止委任關係並求
      為返還受託保管之300 萬元之意思，被告將此款據為己有
      ，拒不返還，係屬委任關係終止後不履行返還義務，同時
      亦構成故意不法侵害原告就該300 萬元之財產權，依上開
      規定，應負損害賠償責任及返還所受利益。
  ２、惟關於謝天發死亡後，其殯葬費20萬元係由上述300 萬元
      內支出等情，為兩造所不爭，原告對此亦未請求，並就其
      餘280 萬元部分予以審酌。據被告抗辯稱：謝天發生前與
      女性友人之生活費、醫療費等計130 萬元（即150 －20＝
      130 ）亦係由該300 萬元內支出等語，惟為原告所否認，
      而被告就此事實並未能舉證以實其說，所辯自無可採。被
      告又辯稱：謝天發交付300 萬元時，已生病，姊妹等授權
      伊於謝天發需用錢時從該款項內支出。謝天發於92年3 月
      5 日確實有病在身，在高雄長庚紀念醫院就診，無法工作
      而需生活費及醫療費。伊交予謝天發之生活費等費用130
      萬元，係自伊配偶陳正陽之郵局帳戶提領，未侵占入己等
      語。然查：
    (1)本院函詢謝天發生前就診之高雄長庚紀念醫院，請其提供
      謝天發自92年1 月起至93年1 月止於該院之就診記錄資料
      ，依該資料顯示（見本院卷第31至107 頁），謝天發於該
      期間最早之就醫紀錄係92年8 月12日（見本院卷第32頁）
      ，該資料並無謝天發於92年3 月5 日於高雄長庚紀念醫院
      之就醫紀錄。是被告辯稱謝天發於92年3 月5 日在高雄長
      庚紀念醫院就診，無法工作而需生活費及醫療費云云，顯
      與高雄長庚紀念醫院之就診記錄不符，所辯難以採信。
    (2)再依被告之配偶陳正陽之郵局存摺所記載，92年3 月5 日
      僅提款1 萬元（見本院訴字卷第95頁），並非被告所稱之
      提領130 萬元，況從陳正陽戶頭提領之1 萬元究作何用途
      ，根本無法從存摺中得知。是被告辯稱伊於92年3 月5 日
      自陳正陽之帳戶內提領130 萬元交付予謝天發作為生活費
      及醫療費云云，亦非可採。
    (3)從而，原告請求被告返還300 萬元扣除20萬元殯葬費後之
      280 萬元，即屬有據。
（三）查，被告雖抗辯原告於95年11月1 日即已寄發高雄60支郵
      局第466 號存證信函，請求被告、陳正陽及陳婉怡返還30
      0 萬元（見高雄地檢署95年度他字第10091 號卷第4 頁）
      ，而原告係於98年7 月15日提起本件侵權行為損害賠償之
      訴，顯已罹於2 年消滅時效云云。但查，被上訴人起訴時
      已主張謝天發所有上開300 萬元係交付委由被告保管，被
      告將此款據為己有，拒不返還，併依民法第184 條第1 項
      、第179 條規定請求上訴人返還，是依不當得利之法律關
      係之請求權時效自尚未消滅，本件上訴人主張時效抗辯，
      自無可採。
五、綜據上述，原告基於侵權行為及不當得利之法律關係，請求
    被告給付所受利益280 萬元，及自起訴狀繕本送達翌日即98
    年9 月3 日起至清償日止，按年息5%計算之法定遲延利息，
    為有理由，應予准許。
六、據上論結，本件原告之訴為有理由，依民事訴訟法第78條，
    判決如主文。
中    華    民    國    99    年    9     月    30    日
                            民事第一庭
                                審判長法官  黃金石
                                法      官  林紀元
                                法      官  林健彥
以上正本證明與原本無異。
如對本判決上訴，須於判決送達後20日內向本院提出上訴狀，其
未表明上訴理由者，應於上訴後20日內向本院提出上訴理由書（
均須按他造當事人之人數附繕本）。上訴時應提出委任律師或具
有律師資格之人之委任狀，並依附註條文規定辦理。如委任律師
提起上訴者，應一併繳納上訴審裁判費。
中    華    民    國    99    年    9     月    30    日
                                書  記  官  黃富美
附註：
民事訴訟法第466 條之1 ：
對於第二審判決上訴，上訴人應委任律師為訴訟代理人，但上訴
人或其法定代理人具有律師資格者，不在此限。
上訴人之配偶、三親等內之血親、二親等內之姻親，或上訴人為
法人、中央或地方機關時，其所屬專任人員具有律師資格並經法
院認適當者，亦得為第三審訴訟代理人。
第1 項但書及第2 項情形，應於提起上訴或委任時釋明之。

司法院資訊處製作；財團法人民間司法改革基金會備份。
